最高法院刑事判決　　　　　　一○○年度台上字第六八三七號
上　訴　人　台灣高等法院檢察署檢察官　
被　　　告　林耀邦
上列上訴人因被告強盜案件，不服台灣高等法院中華民國一○○
年九月二十九日第二審更審判決（一○○年度上更(一)字第二三五
號，起訴案號：台灣桃園地方法院檢察署九十九年度偵字第一八
○○一號），提起上訴，本院判決如下：
    主  文
上訴駁回。
    理  由
本件原判決適用刑法第三百二十條第一項，論處被告林耀邦竊盜
罪刑，雖屬刑事訴訟法第三百七十六條第二款之案件，惟檢察官
起訴時認被告係涉犯刑法第三百三十條第一項之攜帶兇器強盜罪
嫌，第一審法院及原審法院前次審理時，亦均以攜帶兇器強盜罪
對被告論處罪刑，原審判決後，檢察官復以被告係犯強盜罪為由
提起上訴，則檢察官自得提起第三審上訴，不受刑事訴訟法第三
百七十六條第二款之限制，合先敘明。
按刑事訴訟法第三百七十七條規定，上訴於第三審法院，非以判
決違背法令為理由，不得為之。是提起第三審上訴，應以原判決
違背法令為理由，係屬法定要件。如果上訴理由書狀並未依據卷
內訴訟資料，具體指摘原判決不適用何種法則或如何適用不當，
或所指摘原判決違法情事，顯與法律規定得為第三審上訴理由之
違法情形，不相適合時，均應認其上訴為不合法律上之程式，予
以駁回。本件檢察官上訴意旨略稱：(一)、原審依被告之供述，認
其係於被害人余懷德因傷重對外界事務已無反應時，以和平手段
，竊取被害人左褲袋內之現金云云。惟查所謂「未有反應」，與
「對外界事務已無反應」並不相等。余懷德於被告拿取其現金時
，所以「未為反應」，可能係因無力反抗，亦有可能係因恐反抗
將致被告兇性大發致其死命，因而未為反應，此與「對於外界事
務已無反應」不同。原審因被害人「未有反應」而指其「對於外
界事務已無反應」云云，顯屬違背經驗法則。(二)、被告係於被害
人癱坐在地上因疼痛而發出聲音時，逕將其置於褲袋內之紙鈔取
走乙節，已據被告於偵查中供承屬實。被告於原審亦供述：伊取
錢當時，被害人還沒斷氣，因為很痛苦而發出呻吟等語。益徵被
告係利用其先前以木棍、拳頭重擊被害人之強暴方法，至使被害
人不能抗拒，且因疼痛呻吟而尚未死亡之際，逕行將被害人置於
褲袋內之紙鈔取走，自係該當於強盜犯行。乃原審就上揭足以認
定被告涉犯強盜犯行之被告不利於己之陳述竟未採取，復未說明
其不予採取之理由，有判決不備理由之違法。況被告拿取被害人
現金時，被害人尚發出疼痛聲音，顯示被害人對於外界事務非無
知覺，原審竟又指被害人對於外界事務「已無反應」，認被告係
犯竊盜罪云云，亦有證據與理由矛盾之違法等語。
惟查：原判決綜合全案卷證資料，本於事實審法院採證認事之職
權，認定被告於民國九十九年七月四日下午三時許，因停放機車
細故，與鄰居余懷德（八十八歲）發生爭執後，於同日下午四時
許，持木棍一支，見余懷德住處大門未關，逕自進入其住處客廳
，基於殺人之犯意，持上開木棍及徒手重擊余懷德頭、胸等部，
至余懷德因傷重而逐漸癱倒地面呻吟，方停手（余懷德嗣因右心
室破裂、心包填塞死亡，被告所犯殺人罪部分，業經判處有期徒
刑十五年確定）。被告欲離去前，適見余懷德左褲袋口露出新台
幣（下同）千元紙鈔一角，且其已因傷重而對外界事務無反應，
竟於余懷德傷重癱倒垂死之際，認有機可乘，而另行起意，萌生
為自己不法所有之意圖，竊取余懷德左褲袋內之現金四千九百元
，得手後離開現場逃逸。迄同日晚間九時許，余懷德之友人陳金
源查覺有異，報警發現余懷德陳屍上址，而循線查獲被告，扣得
剩餘之贓款六百七十七元等情。因而撤銷第一審關於此部分之判
決，變更檢察官所引刑法第三百三十條第一項之起訴法條，改判
論處被告竊盜罪刑。已依據卷內資料，說明：(一)、上開事實，業
據被告於警詢、偵查及歷次審理時自白不諱，核與證人陳金源所
述發現被害人陳屍經過，及被害人之女余誼證述：被害人平日
隨身攜帶現金，案發後身上並無現金等情相符。並有贓物認領單
、內政部警政署刑事警察局鑑定書、桃園縣政府警察局現場初步
勘察報告、勘察報告、勘察照片、現場照片、相驗屍體證明書、
檢驗報告書、相驗照片、法務部法醫研究所解剖報告書、鑑定報
告書，及扣案之木棍一支可稽。(二)、參以，被告先後供承：其毆
打被害人後，見其流血想要跑，但見被害人口袋有錢露出，拿了
錢就走，拿錢時，被害人沒有試著拉住其或摸口袋的反應，及其
拿取被害人金錢時，被害人未有反應，只發出疼痛聲音等語（見
偵查卷第一○七、一二四頁），足見被告係因他故基於殺人之犯
意毆擊被害人傷重癱倒垂死之際，於離開現場前，適見被害人褲
袋內露出紙鈔，且被害人因傷重對外界事務已無反應，乃另萌為
自己不法所有之意圖，以和平手段，竊取被害人左褲袋內之現金
。(三)、余誼於偵查中先後陳稱：經清點遺物，被害人之郵局定
期存單、存摺、現金五萬元、印章等重要物品，仍鎖在衣櫃抽屜
內，鑰匙在被害人口袋，抽屜鎖及衣櫃均無遭破壞及翻動跡象等
語（見偵查卷第九十二頁，相驗卷第五十五頁背面），足見被告
對被害人施暴後，並無搜尋屋內財物情形，無從遽認被告自始有
強盜財物之不法所有意圖。(四)、殺人之後，臨時起意行竊，當時
縱有攜帶兇器、毀越門扇或於夜間侵入住宅等情事，均不過為其
殺人所用之手段，與竊盜行為無關，仍應認為普通竊盜（本院二
十年上字第一一八三號判例意旨參照）。被告係於殺人行為已經
完成後，因意外發現被害人之左褲袋露出紙鈔，始另萌為自己不
法所有之意圖，乘被害人垂死傷重而對外界事務無反應之時，未
另實行強暴行為，而以和平手段竊取被害人財物，自與強盜罪之
成立要件有間。其攜帶木棍到場，不過為其殺人之手段，亦與其
取財行為無關等情。因認公訴意旨指被告涉犯加重強盜罪嫌，尚
有未洽，惟因其基本社會事實同一，爰依法變更起訴法條，改判
論處竊盜罪刑。已逐一說明其所憑之證據及其認定之理由。上訴
意旨對於原判決所為前揭論斷，並未依據卷內資料，具體指摘有
何違背法令之情形。且查事實之認定與證據之取捨，乃事實審法
院之職權，苟其事實之認定與證據之取捨，與經驗法則或論理法
則無違，即不容任意指為違法，而執為上訴第三審之理由。又檢
察官對於起訴之犯罪事實，應負提出證據及說服之實質舉證責任
。本件檢察官起訴係認被告涉犯刑法第三百三十條第一項之強盜
罪嫌，然上訴意旨並未依據卷內證據資料，具體指明如何足認被
告係基於為自己不法所有之意圖，利用其殺害被害人時所實行之
強暴行為，至使其不能抗拒，而在被害人意識清醒之情況下，為
強取其財物，與刑法上強盜罪之構成要件相當之行為，徒以上開
情詞，就原判決已說明事項及屬原審採證認事職權之適法行使，
持憑己見而為不同之評價，為事實之爭執，核與法律規定得為第
三審上訴理由之違法情形，不相適合。其上訴不合法律上之程式
，應予駁回。
據上論結，應依刑事訴訟法第三百九十五條前段，判決如主文。
中    華    民    國  一○○  年   十二   月    八    日
                      最高法院刑事第十二庭
                          審判長法官  陳  世  雄  
                                法官  張  祺  祥  
                                法官  宋      祺  
                                法官  惠  光  霞  
                                法官  段  景  榕  
本件正本證明與原本無異
                                      書  記  官  
中    華    民    國  一○○  年   十二   月   十二   日
                                                       s